臺灣高等法院刑事判決　　　　　　　　　　　93年度上更（二）字第545號
上　訴　人
即　被　告　　甲○○
上列上訴人即被告因貪污案件，不服臺灣臺北地方法院92年度訴
字第693號，中華民國92年10月8日第一審判決（起訴案號：臺灣
臺北地方法院檢察署91年度偵字第25779 號）提起上訴，經判決
後，由最高法院第2次發回更審，本院判決如下：
    主  文
原判決撤銷。
甲○○非依據法令從事公務之人員，亦非受公務機關委託承辦公
務之人，對於依據法令從事公務之人員，關於違背職務之行為，
行求賄賂，處有期徒刑捌月，褫奪公權壹年。緩刑伍年。
扣案之現金新臺幣陸仟元沒收。
    事  實
一、緣依藥事法第103 條第2 項規定，於民國（下同）82年2 月
    5 日前，曾經中央衛生主管機關審核，予以列冊登記者，或
    領有經營中藥證明文件之中藥從業人員，並修習中藥課程達
    適當標準，得繼續經營中藥販賣業務。甲○○為臺北市○○
    ○路○ 段20巷27號1 樓「治本中藥行」之負責人，非依據法
    令從事公務之人員，亦非受公務機關委託承辦公務之人，為
    取得列冊中藥商之資格，於90年9 月25日及10月18日，先後
    2 次檢附當地警察機關臺北市政府警察局中山分局中山一派
    出所出具之證明書，向行政院衛生署中醫藥委員會（以下簡
    稱中醫藥委員會）申請准予列冊登記，經中醫藥委員會函請
    轄區臺北市中山區衛生所指派稽查員張惠滿查核，因張惠滿
    認無具體事證證明甲○○於82年2 月5 日前即在該址從事中
    藥販賣業務，中醫藥委員會遂於91年4 月22日，以衛中會藥
    字第91004222號函復無法辦理。甲○○於同年月29日向中醫
    藥委員會提出申覆，因甲○○認無法獲准辦理乃臺北市中山
    區衛生所人員刁難所致，竟基於向承接張惠滿承辦複核業務
    之臺北市中山區衛生所稽查員黃惠纓行賄之犯意，於91年5
    月15日中午，將裝有新臺幣（下同）6000元之白色小型信封
    ，連同申請列冊中藥商登記之申覆書、臺北市政府警察局中
    山分局中山一派出所出具之證明書，放入蓋有「治本中藥行
    」橢圓戳章之黃色牛皮紙袋，前往臺北市中山區衛生所，託
    由不知情之馬維清轉交黃惠纓，藉以要求黃惠纓於中醫藥委
    員會審查申覆有無理由而再次函請衛生所複核時，在管理工
    作日記表上填載甲○○符合規定之不實事項，而默示要求黃
    惠纓為違背職務之行為。嗣黃惠纓外勤返所後，將前開黃色
    牛皮紙袋送交組長黃維勳處理。經2人 當場開啟紙袋，發覺
    前開賄賂，旋即拒絕並送交政風單位處理，而查獲上情，並
    扣得甲○○所有用以行賄之現金6000元。
二、案經法務部調查局臺北市調查處（下稱市調處）報請臺灣臺
    北地方法院檢察署檢察官偵查起訴。甲○○於本院更(二)審審
    理時，自白前開行賄犯行。
    理  由
一、經查：
（一）被告確有行求賄賂之行為：
  １、右揭事實，業據證人黃惠纓於警詢、偵查中及原審調查時
      均稱：「本案經原承辦人張惠滿查核後，已於91年4 月22
      日遭中醫藥委員會駁回被告之申請，但被告得知此地段現
      由我處理後，即一直打電話向我詢問列冊證明處理的怎麼
      樣了，我告訴被告張惠滿已將資料都交給衛生局，但被告
      好像不相信，一直希望我能幫忙通過列冊申請，91年5 月
      15日我洽公回到辦公室時，發現桌上放置印有『治本中藥
      行』的牛皮紙袋，由於被告若按照正常程序，不應有任何
      公文資料直接交給稽查員，我懷疑有問題，逕將信封交給
      組長黃維勳處理，經黃維勳開啟信封後，才發現有一個白
      色信封，裝有6000元」（91年度偵字第25779 號偵查卷第
      13頁至第15頁、第58頁至第61頁、原審卷第51頁至第57頁
      ）等語，核與證人即臺北市中山區衛生所第三組組長黃維
      勳於原審調查時結證所稱：「該地段原本由張惠滿查核，
      但張惠滿查完此案後就調走，只好請黃惠纓暫時管理這地
      段，91年5 月15日黃惠纓外勤回來後，將1 個黃色牛皮紙
      袋拿到我面前，說張惠滿離職後被告數度打電話找她，還
      現裡面有現金6000元，就送政風室處理。被告送牛皮紙袋
      後過幾天，有打電話給黃惠纓，黃惠纓直接將電話交給我
      ，被告即詢問案子辦的怎樣了，我反問被告牛皮紙袋內裝
      了什麼，被告說放了兩張文件，我問被告裡面為何會有錢
      ，被告頓了一下，才說是放錯了，我告知全案已經移由相
      關單位處理，被告則掛斷電話，過幾天被告又打來，說那
      筆錢是他要去郵局或銀行存錢用的，並且要求返還該6000
      元」（原審卷第48頁至第51頁、第54頁至第55頁）等情節
      相符，並有由被告委託不知情之馬維清轉交黃惠纓之現金
      6000元扣案可資佐證。堪徵被告將現金6000元裝入紙袋內
      ，旨在默示要求黃惠纓為違背職務之行為。
  ２、依被告所提出慶豐銀行匯款委託書證明聯之記載，匯款之
      日期為91年5 月16日，匯款之金額則為11840 元，與被告
      於91年5 月15日委由馬維清轉交之牛皮紙袋內放置6000元
      ，金額及日期均不相符；況倘被告確於5 月15日擬持現金
      匯款，原應將匯款全額11840 元均放置信封內。被告於本
      院更(二)審審理前所辯該6000元係擬至銀行匯款而誤放信封
      袋云云，委無足採。
（二）複核被告有無從事中藥販賣業務，屬黃惠纓之職務範圍事
      項：
  １、依行政院衛生署88年7月5日公告「藥事法第103 條第2 項
      中藥從業人員繼續經營中藥販賣業務登記換照作業事宜」
      規定，申請中藥從業人員列冊登記案之作業程序：先經中
      藥商公會初核，再請當地衛生主管機關複核，彙總列報中
      醫藥委員會，由行政院衛生署依據審核結果核發證明書，
      此有行政院衛生署中醫藥委員會92年8 月13日衛中會藥字
      第0920010774號函在卷（原審卷第63頁）可參；而依證人
      黃維勳於原審調查時所證述：「列冊中藥商的資格，須由
      中藥商公會統一向行政院衛生署中醫藥委員會申請，中醫
      藥委員會會行文給衛生所去現場查核申請人是否符合列冊
      中藥商的資格，第一線的稽查人員到現場勘查申請人有無
      營業事實，何時開始營業」（原審卷第45頁至第46頁）等
      語，堪認各地衛生所雖無開立證明書之權責，亦無核發列
      冊中藥商之權限，惟就申請列冊中藥商案件，係負責複核
      之業務，於中醫藥委員會函請衛生所複核時，衛生所即應
      派員至現場複核申請人是否符合資格，並將複核結果彙總
      予中醫藥委員會決定。
  ２、91年5月間，「治本中藥行」地段之列冊中藥販賣業務，
      係由黃惠纓負責稽查、複核一情，業據證人黃惠纓、黃維
      勳證述屬實，自堪認定該地段列冊中藥商之複核，乃黃惠
      纓之職務範圍事項。被告向黃惠纓行求賄賂，自應構成行
      求賄賂罪。被告前所辯核發「中藥從業人員82年2月5日前
      開設中藥房擔任負責人並繼續經營至今」證明書，非屬黃
      惠纓之權責，顯係將「黃惠纓之複核業務」與「核發證明
      書」誤為一事，尚有未合。
（三）被告確有行求賄賂之動機：
  １、被告向中醫藥委員會申請「中藥從業人員列冊登記」，業
      經中醫藥委員會於90年12月18日函請臺北市政府衛生局派
      員查核被告於82年2月5日以前是否開設中藥房擔任負責人
      ，臺北市政府衛生局於91年1月25日以北市衛4字第091404
      00700 號函復，並檢附中山區衛生所90年12月26日現場查
      核之管理工作日記表，因衛生所稽查人員張惠滿在工作日
      記表載明「據甲○○君稱：自民國81年元月5 日起便在本
      址經營中藥販賣業，至今且已於中國文化大學修畢中藥16
      學分」，而未載明「經核屬實」或「經核無誤」，臺北市
      政府衛生局就被告是否於82年2月5日以前開設中藥房擔任
      負責人一事，未予確認，中醫藥委員會遂於91年4 月22日
      據前開查核結果，核退被告申請案，被告再於同年4 月29
      日 (下列中醫藥委員會函誤載為25日)申覆，於91年5月31
      日遭中醫藥委員會以衛中會藥字第91005073號函復「本案
      無法辦理」等情，有中醫藥委員會92年8 月13日衛中會藥
      字第0920010774號函及所檢附之申請書、中醫藥委員會衛
      中會藥字第90013712號函、臺北市政府衛生局北市衛4 字
      第09140400700號函、管理工作日記表、申覆書及原審92
      年8月25日公務電話紀錄表各1紙附卷（原審卷第63頁至第
      94頁）可憑。
  ２、原審曾函詢中醫藥委員會關於「申請人提出申覆時是否會
      再函請衛生所協助查核」之疑義，中醫藥委員會回覆稱「
      因甲○○未就待確認事實提出新事證或其他公權力機關文
      件資料佐證以實己說，故未函請臺北市政府衛生局複查」
      ，有中醫藥委員會92年8 月13日衛中會藥字第0920010774
      號函在卷（原審卷第64頁）可稽，堪徵若申請人申覆時提
      出新事證，則中醫藥委員會仍將依前開程序再函請衛生所
      人員查核。被告甲○○於91年4 月29日提出申覆，於未經
      遭駁回前，即於同年5 月15日將6000元經不知情之馬維清
      轉交予黃惠纓，自係圖中醫藥委員會收訖申覆案件再度函
      請衛生所人員複核，於黃惠纓前往查核時，得以違背職務
      ，在管理工作日記表上確認被告符合資格。被告前所辯其
      申請案業經衛生所前稽查員張惠滿審核完畢，並於91年 4
      月22日遭中醫藥委員會核退，其雖提出申覆，然中醫藥委
      員會於91年5 月31日已駁回其申覆案，自並無向黃惠纓請
      託之必要云云，而否認其有行賄之動機云云，顯不足採。
  ３、證人黃惠纓於91年6月5日在市調處詢問時證稱：「甲○○
      一直認為係本所於複核時刁難所致，曾數度電話給我，要
      求我出具證明，去函行政院衛生署中醫藥委員會協助其辦
      理中藥從業人員列冊登記，我雖說明本所查核過程，表示
      歉難協助辦理」（偵查卷第14頁），足徵被告甲○○明知
      其未取得列冊中藥商資格之關鍵在於衛生所之「複核」未
      通過，如衛生所稽查人員出具「複核屬實」之證明，被告
      即能取得列冊中藥商之資格。參諸證人黃維勳於偵查中證
      稱：「他隔了好久才打電話來，打電話來是黃惠纓接的，
      後來黃惠纓將電話轉給我，被告問我辦什麼事，辦的怎麼
      樣」（偵查卷第59頁），足徵被告甲○○有要求黃惠纓違
      背職務之行為。按證人黃維勳與被告甲○○並無怨隙，衡
      情應無挾嫌誣陷之理。被告前所辯交付牛皮信封後，並未
      詢問黃維勳案件情形云云，顯係事後卸責之詞，自不足採
      。
（四）綜上所述，被告於本院更(二)審審理時所為向黃惠纓行賄之
      自白，且於94年1月21日提出自白書記載「被告於偵查時
      因恐影響妻子心情造成家庭破碎，因而否認有意圖行賄之
      行為。被告在歷審雖對於犯罪構成要件之法律上爭執，從
      未否認交付6000元之事實」，核與事實相符，足堪採為對
      其不利認定之依據。本件事證已臻明確，被告之犯行洵堪
      認定。至被告甲○○於本院前審準備程序時聲請傳喚證人
      黃惠纓，本院認為證人黃惠纓業已由原審法官合法訊問，
      且於訊問時予當事人詰問之機會，有原審訊問筆錄在卷（
      原審卷第51頁至第56頁）可參，其陳述明確別無再訊問之
      必要，本院爰不再傳喚證人黃惠纓，併此敘明。
二、查被告行為後，貪污治罪條例第11條業於92年2月6日修正，
    其中第2項移列第3項，法定刑則未修正，依刑法第2條第1項
    前段之規定，應適用裁判時之法律即修正後之貪污治罪條例
    處斷。按修正後貪污治罪條例第11條第3 項之行賄罪，以非
    依據法令從事公務之人員，亦非受公務機關委託承辦公務之
    人，關於違背職務上之行為，行求、期約或交付賄賂或其他
    不正利益為要件，即表示願以一定之財物或其他不正利益以
    供交付，而求其為違背職務之行為（含作為與不作為），即
    屬當之；此項表示無論明示或暗示，只須表現於外，即為相
    當，不以得他方之承諾為必要（最高法院81年度台上字第
    5899號判決意旨參照）。又所謂「違背職務之行為」，則係
    指在其職務範圍內，不應為而為或應為而不為者而言。被告
    甲○○非依據法令從事公務之人員，亦非受公務機關委託承
    辦公務之人，核被告甲○○對公務員行求賄賂之所為，係犯
    修正後貪污治罪條例第11條第3項、第1項之「非依據法令從
    事公務之人員，亦非受公務機關委託承辦公務之人，對公務
    人員關於違背職務之行為行求賄賂罪」，起訴書「證據並所
    犯法條」欄未論及被告不具貪污治罪條例第2 條人員身分之
    該項消極要件，認被告犯同條例第11條第1 項之罪，惟經蒞
    庭檢察官於92年8 月28日在原審論告時更正起訴法條為同條
    例第11條第3項、第1項之罪名，本院自無庸變更起訴法條。
    次按「行求、期約、交付賄賂係行賄罪之三階段，然非必層
    次進行，如係依層次進行，則進行至較高層次時，應即依吸
    收關係就所達成之高階行為論罪，但如有將進行而未至之階
    段，則應就所已進行之階段論罪，而交付賄賂罪係行賄罪之
    最高層次，與公務員違背職務之行為收受賄賂係基於相對之
    犯意，即各以對方為對象而互為犯罪行為，因而相對共犯之
    其中一方犯罪不能成立時，另一方因無犯罪之相對人，自無
    由成立交付或收受賄賂罪」，亦經最高法院著有85年度台上
    字第4200號判決可資參照。被告甲○○雖交付6000元予黃惠
    纓，惟黃惠纓並無收受之意思，被告甲○○所為，自無由成
    立「交付」賄賂罪，應僅成立「行求」賄賂罪，檢察官起訴
    書認被告甲○○所為，應成立「交付」賄賂罪，尚有未洽。
    又被告行求賄賂之金額僅有現金6000元，且其僅企求黃惠纓
    於查核時能登載其符合規定以便列冊登記中藥商，情節尚屬
    輕微，行求賄賂之財物在50000元以下，應依同條例第12 條
    第2 項之規定，減輕其刑。又被告於本院更(二)審審理中自白
    犯罪，應依貪污治罪條例第11條第4項之規定，減輕其刑，
    並遞減之。
三、原審對被告予以論罪、科刑，固非無見；惟查，原判決未及
    審究被告於本院更(二)審審理時已自白犯罪，尚有未合。被告
    提起上訴意旨指摘及此，為有理由，應由本院將原判決予以
    撤銷改判。爰審酌被告之品行、犯罪之動機、目的、手段、
    所生危害，及犯罪後之態度等一切情狀，量處主文第2 項所
    示之刑，併依修正後貪污治罪條例第17條之規定，宣告褫奪
    公權1 年。又被告前未曾受有期徒刑以上刑之宣告，有本院
    被告全國前案紀錄表附卷可按，且需扶養三名稚齡子女，經
    此次偵、審程序及科刑判決後，應知所警惕，信無再犯之虞
    ，本院認對被告所處之刑以暫不執行為適當，爰併予宣告緩
    刑5 年，以啟自新。
四、扣案之現金6000元，乃被告所有供犯罪所用之物，依刑法第
    38條第1 項第2 款之規定，宣告沒收。
據上論斷，應依刑事訴訟法第369 條第1 項前段、第364 條、第
299條第1項前段，修正後貪污治罪條例第11條第3 項、第1 項、
第4 項、第12條第2 項、第17條，刑法第2 條第1 項前段、第11
條前段、第37條第2 項、第3 項、第38條第 1項第 2款、第74條
第1款，判決如主文。
本案經檢察官鍾鳳玲到庭執行職務
中　　華　　民　　國　　94　　年　　2 　　月　　1 　　日
                  刑事第十八庭  審判長法  官  陳春秋
                                      法  官  李英勇
                                      法  官  王麗莉
以上正本證明與原本無異。
如不服本判決，應於收受送達後十日內向本院提出上訴書狀，其
未敘述上訴之理由者並得於提起上訴後十日內向本院補提理由書
（均須按他造當事人之人數附繕本）。
                                      書記官  蘇秋
中　　華　　民　　國　　94　　年　　2 　　月　　1 　　日
附錄本案論罪科刑法條：
貪污治罪條例第11條
對於第2 條人員，關於違背職務之行為，行求、期約或交付賄賂
或其他不正利益者，處一年以上七年以下有期徒刑，得併科新臺
幣三百萬元以下罰金。
對於外國、大陸地區、香港或澳門之公務員，就跨區貿易、投資
或其他商業活動有關事項，為前項行為者，處五年以下有期徒刑
或科新臺幣一百萬元以下罰金。
不具第2條人員之身分而犯前二項之罪者，亦同。
犯前三項之罪而自首者，免除其刑；在偵查或審判中自白者，減
輕或免除其刑。
在中華民國領域外犯第1項、第2項之罪者，不問犯罪地之法律有
無處罰規定，均依本條例處罰。
